臺灣高等法院刑事判決　　　　　　　　　　　　　九十一年度上訴字第一五九號
　　上　訴　人　臺灣板橋地方法院檢察署檢察官
　　被　　　告　乙○○
　　公設辯護人　本院公設辯護人
右上訴人因被告殺人等案件，不服臺灣板橋地方法院九十年度重訴字第十四號，中華
民國九十年十一月二十七日第一審判決（起訴案號：臺灣板橋地方法院檢察署九十年
度偵字第五八一八、六一五四號）提起上訴，本院判決如左：
    主  文
原判決撤銷。
乙○○殺人，處有期徒刑拾參年，褫奪公權伍年，扣案之水果刀貳把沒收，並應於刑
之執行完畢或赦免後，令入相當處所，施以監護年。又放火燒燬現供人使用之住宅
未遂，處有期徒刑年月，扣案之已使用過引火棒壹支、未使用過引火棒壹支、水
瓢壹個及打火機壹個均沒收，並應於刑之執行完畢或赦免後，令入相當處所，施以監
護年。應執行有期徒刑拾伍年陸月，褫奪公權伍年，扣案之水果刀貳把、已使用過
引火棒壹支、未使用過引火棒壹支、水瓢壹個及打火機壹個均沒收，並應於刑之執行
完畢或赦免後，令入相當處所，施以監護年。
    事  實
一、乙○○為一妄想症患者，因長期妄想遭其鄰居蔡秉龍派人跟蹤，並意圖傷害，甚
    至曾至乙○○位於臺北縣板橋市○○街三十三巷二十八號住處內所用之飲水下毒
    ，致其腹痛及腹瀉，早已心生不滿，而於民國九十年三月十七日上午九時三十分
    許，適蔡秉龍在乙○○住處門前，發動停放在該處之機車時，擾其睡眠，並憶及
    蔡秉龍曾下毒之事，新仇復加舊恨，乃怒不可遏，而於情緒激躁之精神耗弱之狀
    態下，明知持水果刀利器往人體要害頭、頸、胸猛刺，會造成被刺人死亡，竟萌
    殺人犯意，雙手各持其所有之水果刀各一把，衝向蔡秉龍，並朝蔡秉龍頭、頸、
    胸部等人體要害部位猛刺數三十三刀，其間鍾劉雪琴見狀上前欲拉開乙○○，但
    因力量有限，無力拉開，復再持掃帚撥打攔阻，又蔡秉龍之妻邢艷麗亦自遠處持
    磚頭丟擲乙○○，惟乙○○均置之不理，仍持刀繼續猛刺，致蔡秉龍全身受有三
    十三處銳器傷，其中三刀更從前胸刺入兩肺及心臟，而倒地不起，經鄰居報警送
    往西園醫院急救，仍因出血性休克不治死亡。又乙○○因遭鍾劉雪琴持掃帚攔阻
    ，並央請鄰居報警救援，乃指責鍾劉雪琴及鄰人為「報馬仔」，並遷怒住於同巷
    二十六號二樓鍾劉雪琴之母劉香，而另萌放火燒燬現供人使用之住宅之犯意，旋
    即返回住處，將家中存放於其所有塑膠桶內之汽油倒入其所有之水瓢內，將塑膠
    桶放於家中，而持裝有汽油之水瓢、自製之引火棒二支、其所有之打火機一個，
    前往住處頂樓，先將汽油潑灑至相鄰之前開劉香住宅之前陽台，並以打火機點燃
    引火棒，再將已燃燒之引火棒一支拋向前開陽台引燃汽油，致該陽台窗戶部分起
    火燃燒，紗窗被燒燬三個，幸經消防隊員據報速前往撲滅火勢，方使該住宅未遭
    火焚燬而未遂，並經警當場查扣遺留在現場之乙○○所有供殺人所用之水果刀二
    把與乙○○所有供放火所用之已使用過引火棒一支、水瓢一個及打火機一個與預
    備供放火使用之未使用過自製引火棒一支，而警員甲○○於接獲報案後速到現場
    ，經鄰居告知已知乙○○為兇手，然當時乙○○已離開現場，致未能當場逮捕，
    隨後乙○○才自行前往埔墘派出所投案。
二、案經丙○○訴由臺北縣警察局海山分局報請臺灣板橋地方法院檢察署暨檢察官相
    驗後偵查起訴。
    理  由
一、訊據被告乙○○於偵審中均坦承持二把水果刀刺殺蔡秉龍及朝劉香住宅陽台潑灑
    汽油予以點燃之事實，參其於警訊中供承「十七日八時許我發現蔡秉龍的機車停
    放在我家門邊，我就出去買水果，待我返家後車子仍在現場，到了案發時間，蔡
    秉龍就前來發動機車，人站在機車旁，我看了越想越生氣，就拿水果刀走到他的
    面前，乘他並無防備亂刺」（詳第五八一八號偵查卷第三頁反面）；於偵查供稱
    「今天早上沒有與指蔡秉龍發生爭執，只是他把機車停放我門口，我看見他就生
    氣並想到他之前對我不利行為，就決定要殺死他，我以紅色水瓢潑汽油到廿六號
    二樓前陽台，再以打火機點燃引火棒丟到廿八（應係廿六之誤）號二樓陽台引燃
    汽油」（詳五八一八號偵查卷第十八頁及其反面）；於原審供承「當天早上九點
    多左右，蔡秉龍的機車停放在我家門口，發動機車的聲音很吵，我是因為新仇加
    舊恨才會去殺他，在刺殺蔡秉龍後，回家中將家中的汽油潑灑在劉香家中，以引
    火棒點燃，對於殺蔡秉龍沒有意見」（詳原審卷第九頁），顯見被告就其持其所
    有水果刀二支殺死蔡秉龍及持自製引火棒以置於家中汽油放火燒劉香家陽台一事
    ，自始均坦承不諱。
二、被告前開自白與核證人邢艷麗於原審調查時及證人鍾劉雪琴於警偵訊及原審調查
    時證述情節相符，證人邢艷麗證稱「當天我先生出門上班，我在家聽到我先生喊
    說我不認識你，你這樣拿刀刺我，我會死，我開窗戶看到我先生身上是血，我就
    出去，我出門拿磚塊丟被告，被告有回頭看我一下，我先生有半爬起來拉住被告
    ，被告又回頭刺我先生」（詳原審卷第四八頁），證人鍾劉雪琴於偵查及原審結
    證稱「我是要拿飯去給住在光復街三十三巷二十六號我母親吃，我去向鄰居要雙
    筷子，鄰居說有人在追蔡秉龍，我們過去看，看到被告在追蔡秉龍，後來又看到
    被告拿二支刀刺蔡秉龍，我有去拉被告，但拉不動，我就有拿掃把去撥開，但被
    告也不理我，我有叫救命，也有請鄰居報警，蔡秉龍的太太有聽到我叫救命，他
    太太出來拿磚塊丟到被告，被告有覺得痛，回頭看我們，好像要殺我們，我們就
    趕快跑去鄰居家躲起來，但被告後來仍繼續刺殺蔡秉龍，之後被告回家站在他們
    家二十八號二樓頂樓，我看到被告拿紅色水瓢潑東西潑到我母親住處二樓，潑完
    沒多久，陽台就冒煙起火，被告下樓後，我看到被告，說為何放火燒我們家，被
    告罵我是『報馬仔』，也罵附近鄰居，說他們是『報馬仔』，等一下回來要讓他
    們死，經鄰居及救火車搶救才沒有燒燬」（詳五八一八號偵查卷第二七頁及原審
    卷第四七頁），並有卷附現場照片二十紙（詳相字卷第九頁至十八頁）及扣案之
    水果刀二把、塑膠桶裝汽油一桶、引火棒二支、水瓢一個及打火機一個等物足資
    佐證，由卷附之現場照片觀之，鍾劉雪琴住處陽台，磁磚有被火燒黑，紗窗有被
    火燒燬三個的痕跡甚明，是被告顯有縱火而未達燒燬建築物的程度無誤。
三、本件被害人蔡秉龍因遭被告持刀刺殺頭、頸及胸部多處，全身有三十三處銳器傷
    ，其中三刀從前胸刺入兩肺及心臟為致命傷，經送西園醫院急救，但仍很快因出
    血性休克而不治死亡等情，亦經檢察官督同檢驗員相驗及經法務部法醫研究所解
    剖檢查屬實，此有相驗筆錄、驗斷書、相驗屍體證明書（詳五八一八號偵查卷第
    十三頁）、法務部法醫研究所鑑定書在卷足稽（詳九九Ｏ五號偵查卷第六十頁）
    ，再扣案水果刀二把經送鑑定，二把均沾有血跡與死者血液ＤＮＡ之ＳＴＲ型別
    相符，應是來自死者，此有內政部警政署刑事警察局（九十）刑醫字第四二三九
    三號鑑驗書附卷可憑（詳九九Ｏ五號偵查卷第十二頁）。又人體胸部內有心臟、
    肺臟等重要器官，持刀予以猛刺，足以使人傷重死亡，此為一般人所共認，亦為
    被告所知悉，其持水果刀猛刺被害人數十刀，其中三刀從前胸刺入兩肺及心臟，
    造成被害人出血性休克而死亡，益證其下手極重，且其於行兇過程中，雖經鍾劉
    雪琴、邢艷麗攔阻，非但未思停止殺人犯行，仍執意繼續猛刺被害人，直至被害
    人倒地不起，其主觀具有殺人犯意甚明。綜上所述，被告之自白，顯與事實相符
    ，為可採信，本件罪證明確，被告犯行足堪認定。
四、核被告所為，係犯刑法第二百七十一條第一項殺人罪及刑法第一百七十三條第三
    項、第一項放火燒燬現供人使用住宅未遂罪。又被告已著手放火燒燬現供人使用
    之住宅，惟未生燒燬之結果，致不遂，為未遂犯，應依刑法第二十六條前段之規
    定，按既遂犯之刑度減輕其刑。又被告經原審送請行政院衛生署八里療養院鑑定
    ，認被告自八十六年左右，開始發展出一些關係妄想及系統性的被害妄想，想的
    對象主要是針對其蔡姓鄰居一家人，認為該鄰居有時會派人跟蹤他，甚至想要傷
    害他，三年前蔡君還曾他家中的水下毒，讓他腹痛及腹瀉，此後被告遂自行採取
    一些自衛措施，在家中藏放棍棒、刀械，並且隨身攜帶，將家中門戶、電燈加以
    改造，使陌生人一開門，家中電燈就熄滅，被告表示這段時間確實過的提心吊膽
    ，四個月，有陌生人到被告家中詢問被告哥哥下落，被告也覺得和死者有關，認
    為死者想要害他，一個多月前，被告種的木瓜枯死，也認為和死者有關，受妄想
    影響，被告常覺得心煩、不安，也有失眠的情況，但一直未接受精神科的治療，
    被告的定向感、記憶力、抽象思考及計算能力均大致正常，判斷力受妄想影響，
    會有與現實不合的情況，缺乏病識感，為一妄想症之個案，其精神病症是以一個
    系統性的被害妄想為主，妄想的內容主要是針對被害人蔡君一家人，平時多以隱
    忍不發及多加防備的方式來處理其妄想，其病症延續數年，至案發前並無明顯的
    惡化或緩解，根據現有資料及被告對案發情況的描述，被告當時受精神病症影響
    ，有關係意念，再加上衝動控制力薄弱，容易和人衝突有攻擊行為，依臨床精神
    醫學判斷被告在案發當時之精神狀態應已達精神耗弱之程度，有該院九十年十月
    二十四日（九十）八療一般字第90003898號函檢送之精神鑑定報告書在卷足按（
    詳原審卷第一二二至一二四頁），是被告為本件二犯行時，均既在精神耗弱之情
    況下，皆依刑法第十九條第二項之規定，應減輕其刑，並就放火燒燬現供人使用
    住宅未遂部分依同法第七十條規定遞減其刑。又被告所犯上開二罪，犯意各別，
    行為互殊，應予分論併罰。再被告行為後，因現場鄰居立即報案，而執行職務之
    警員甲○○即刻趕往現場，經鄰居告知被告即為行兇者，惟當時被告已離開現場
    ，致未現場逮捕被告等情，已據警員甲○○於本院九十一年二月五日訊問時陳述
    綦詳，且被告亦供陳：行兇後，伊要離家時有在巷口看到警員往現場走等語（詳
    本院九十一年二月八日審理筆錄），顯見在被告到警察局前，警員已知犯案嫌疑
    人為何人，故本案並無自首之適用，併此敘明。
五、原審論罪科刑固非無見，惟被告持二把水果刀殺蔡秉龍時，已經鍾劉雪琴及邢艷
    麗阻止，被告仍執意為之，且死者身上有三十餘處刀傷，顯見被告惡性重大，況
    事後均未賠償死者家屬，雖原審以被告有精神耗弱情況予以減刑，然本院認原審
    量處被告有期徒刑十二年，實屬過輕，尚有不當，至於扣得之汽油桶一個，被告
    並未帶至放火現場使用，而是被告將汽油桶內裝置之汽油倒於水瓢用帶到二樓樓
    頂放火，故汽油桶並非供犯罪所用之物，惟原審卻將汽油桶論以供犯罪使用之物
    ，再被告自製引火棒係二支，一支被告已引火點燃使用，一支尚未使用，此有勘
    驗筆錄附於本院卷可證，惟原審卻僅諭知引火棒一支沒收，均有未洽，公訴人以
    原審就被告所犯殺人罪部分，量刑過輕為由提起上訴，為有理由，而被告所犯放
    火罪部分，因原判決就沒收部分所為諭知尚有未洽，自應由本院將原判決撤銷改
    判，爰審酌被告坦承犯行、殺人手段兇殘、未賠償被害人、放火所造成損害非重
    等一切情狀，分別量處如主文所示之刑，並定其應執行刑。另斟酌被告犯殺人罪
    ，剝奪他人無可回復之寶貴生命，依此犯罪性質，有褫奪公權之必要，爰依刑法
    第三十七條第二項、第三項規定，併予告褫奪公權五年。又本院審酌前開精神鑑
    定報告書載明「被告的妄想症應持續接受精神科的追蹤和治療，以減少其受症狀
    影響而再發之攻擊行為」，為避免類似事件再度發生，爰依刑法第八十七條第二
    項、第三項併予宣告被告於刑之執行完畢或赦免後，令入相當處所，施以監護之
    保安處分，期間為三年，以資矯治。扣案之水果刀二把為被告所有供殺人所用，
    已使用過引火棒一支、水瓢一個及打火機一個，為被告所有而供放火犯罪所用之
    物，而未使用過引火棒一支，為被告所有預備供放火犯罪所用之物，業據被告供
    明在卷，爰分別依刑法第三十八條第一項第二款之規定均沒收之。再「保安處分
    並非刑罰，故刑法之數罪併罰之觀念，不能適用於保安處分，且刑法第五十一條
    對於保安處分之執行並無規定，不能適用刑法第五十一條定其應執行之保安處分
    。而應依保安處分執行法第四條之一第一項第四款比照第一款就宣告多數保安處
    分執行其一之執行方法執行之，據此，如主文所示之保安處分，無從依刑法第五
    十一條定其應執行之保安處分，應依保安處分執行法第四條之一第一項第八款所
    定之執行方法執行之，附此敘明。
據上論斷，應依刑事訴訟法第三百六十九條第一項前段、第三百六十四條、第二百九
十九條第一項前段，刑法第二百七十一條第一項、第一百七十三條第三項、第一項、
第十九條第二項、第二十六條前段、第三十七條第二項、第三十八條第一項第二款、
第五十一條第五款、第九款、第八十七條第二項、第三項判決如主文。
本案經檢察官李良忠到庭執行職務。
中    華    民    國     九十一   年       二       月      二十二      日
                          臺灣高等法院刑事第十八庭
                              審判長法  官  吳      敦
                                    法  官  吳  明  峰
            法  官  劉  慧  芬
右正本證明與原本無異。
如不服本判決應於收受送達後十日內向本院提出上訴書狀，其未敘述上訴之理由者並
得於提起上訴後十日內向本院補提理由書（均須按他造當事人之人數附繕本）。
                                    書記官  鎖  瑞  嶺
中    華    民    國     九十一   年       二       月      二十五      日
附錄本案論罪科刑法條全文：
刑法第一百七十三條第一項、第三項
放火燒燬現供人使用之住宅或現有人所在之建築物、礦坑、火車、電車或其他供水、
陸、空公眾運輸之舟、車、航空機者，處無期徒刑或七年以上有期徒刑。
失火燒燬前項之物者，處一年以下有期徒刑、拘役或五百元以下罰金。
第一項之未遂犯罰之。
預備犯第一項之罪者，處一年以下有期徒刑、拘役或三百元以下罰金。
刑法第二百七十一條第一項
殺人者，處死刑、無期徒刑或十年以上有期徒刑。
前項之未遂犯罰之。
預備犯第一項之罪者，處二年以下有期徒刑。
